---
title: "Módulo 1 — Fundamentos de Text Mining"
subtitle: "Exercício Prático: Analisando Reviews da Olist com BoW e TF-IDF"
author: "Prof. Gabriel Antunes | Data Science Analytics"
date: "`r Sys.Date()`"
output:
  html_document:
    theme: flatly
    highlight: tango
    toc: true
    toc_float: true
    toc_depth: 3
    number_sections: true
    df_print: paged
---

```{r setup, include=FALSE}
knitr::opts_chunk$set(
  echo    = TRUE,
  warning = FALSE,
  message = FALSE,
  fig.width  = 12,
  fig.height = 6,
  dpi     = 150
)
```

---

# Versões das Bibliotecas Utilizadas

> Execute esta célula primeiro para instalar e verificar todas as dependências.

```{r versoes, eval=FALSE}
# ── Instalação (execute apenas uma vez) ─────────────────────
install.packages(c(
  "tidyverse",   # 2.0.0  — dplyr, ggplot2, stringr, readr, tidyr, purrr
  "tidytext",    # 0.4.2  — text mining no estilo tidy
  "tm",          # 0.7-14 — DocumentTermMatrix, TF-IDF (espelho do sklearn)
  "SnowballC",   # 0.7.1  — stemming Snowball (inclui português RSLP)
  "stopwords",   # 2.3    — listas de stopwords multilíngues
  "wordcloud",   # 2.6    — word clouds
  "wordcloud2",  # 0.2.1  — word clouds interativos
  "RColorBrewer",# 1.1-3  — paletas de cores
  "caret",       # 6.0-94 — machine learning + confusion matrix
  "glmnet",      # 4.1-8  — regressão logística regularizada (L1/L2)
  "Matrix",      # 1.6-5  — matrizes esparsas
  "scales",      # 1.3.0  — formatação de eixos e números
  "viridis",     # 0.6.5  — paletas de cores perceptualmente uniformes
  "knitr",       # 1.46   — tabelas formatadas
  "kableExtra"   # 1.4.0  — tabelas HTML estilizadas
))
```

```{r bibliotecas}
# ── Carregamento das bibliotecas ─────────────────────────────
suppressPackageStartupMessages({
  library(tidyverse)    # 2.0.0
  library(tidytext)     # 0.4.2
  library(tm)           # 0.7-14
  library(SnowballC)    # 0.7.1
  library(stopwords)    # 2.3
  library(wordcloud)    # 2.6
  library(RColorBrewer) # 1.1-3
  library(caret)        # 6.0-94
  library(glmnet)       # 4.1-8
  library(Matrix)       # 1.6-5
  library(scales)       # 1.3.0
  library(viridis)      # 0.6.5
  library(knitr)        # 1.46
  library(kableExtra)   # 1.4.0
})

# Verificar versões instaladas
pkg_versoes <- c("tidyverse","tidytext","tm","SnowballC","stopwords",
                 "wordcloud","RColorBrewer","caret","glmnet","Matrix",
                 "scales","viridis","knitr","kableExtra")

map_dfr(pkg_versoes, ~tibble(
  Pacote  = .x,
  Versão  = as.character(packageVersion(.x))
)) |>
  kable(caption = "Versões dos pacotes instalados") |>
  kable_styling(bootstrap_options = c("striped","hover","condensed"),
                full_width = FALSE)
```

```{r paleta}

CORES_NOTAS <- c(
  "1" = "#E8553E",
  "2" = "#F59E0B",
  "3" = "#6B7280",
  "4" = "#0A8A7A",
  "5" = "#1B2B5E"
)

cat("✅ Bibliotecas e paleta carregadas com sucesso!\n")
```

---

# Parte 1 — Exploração do Dataset

> **Objetivo:** entender a estrutura dos dados, distribuição de notas e
> tamanho dos textos antes de qualquer processamento.

## Carregamento

```{r carregar}
# ── Ajuste o caminho conforme necessário ─────────────────────
CAMINHO <- "C:/Users/GCA/OneDrive/Documentos/PC75/Aulas/Aula 2026/ASN Text/códigos/olist_order_reviews_dataset.csv"

df <- read_csv(CAMINHO, show_col_types = FALSE)

cat(sprintf("Dimensões: %d linhas × %d colunas\n", nrow(df), ncol(df)))
glimpse(df)
```

```{r head}
df |> head(5) |>
  select(review_score, review_comment_title, review_comment_message,
         review_creation_date) |>
  kable(caption = "Primeiras 5 linhas") |>
  kable_styling(bootstrap_options = c("striped","hover"), full_width = TRUE)
```

## Parte 1 — Análise exploratória


```{r p1}

# a) Reviews com texto
df_texto <- df |>
  filter(!is.na(review_comment_message),
         str_trim(review_comment_message) != "")

cat(sprintf(
  "Reviews com texto: %s (%.1f%% do total)\n",
  format(nrow(df_texto), big.mark="."),
  nrow(df_texto) / nrow(df) * 100
))

# b) Distribuição de notas
dist_notas <- df |>
  count(review_score, name = "n") |>
  mutate(
    pct    = n / sum(n) * 100,
    barra  = strrep("█", as.integer(n / 1000))
  )

cat("\nDistribuição de notas:\n")
walk(1:nrow(dist_notas), ~{
  r <- dist_notas[.x,]
  cat(sprintf("  %d★ %s %s (%.1f%%)\n",
              r$review_score, r$barra,
              format(r$n, big.mark="."), r$pct))
})

# c) Comprimento médio por nota
df_texto <- df_texto |>
  mutate(n_chars = nchar(review_comment_message))

comp_por_nota <- df_texto |>
  group_by(review_score) |>
  summarise(
    n          = n(),
    media_chars = round(mean(n_chars), 1),
    mediana_chars = round(median(n_chars), 1)
  )

cat("\nComprimento médio por nota:\n")
print(comp_por_nota)
```

```{r viz_distribuicao}
# ── Visualização: Distribuição de notas ─────────────────────
p1 <- dist_notas |>
  mutate(review_score = factor(review_score)) |>
  ggplot(aes(x = review_score, y = n, fill = review_score)) +
  geom_col(width = 0.7, show.legend = FALSE) +
  geom_text(aes(label = format(n, big.mark=".")),
            vjust = -0.5, size = 3.5, fontface = "bold") +
  scale_fill_manual(values = CORES_NOTAS) +
  scale_y_continuous(labels = label_number(big.mark="."),
                     expand = expansion(mult = c(0, 0.12))) +
  labs(
    title    = "Distribuição de Review Score",
    subtitle = "Dataset Olist — 100.000 reviews",
    x        = "Nota (estrelas)", y = "Número de reviews"
  ) +
  theme_minimal(base_size = 13) +
  theme(plot.title = element_text(face="bold"),
        panel.grid.major.x = element_blank())

p2 <- comp_por_nota |>
  mutate(review_score = factor(review_score)) |>
  ggplot(aes(x = review_score, y = media_chars, fill = review_score)) +
  geom_col(width = 0.7, show.legend = FALSE) +
  geom_text(aes(label = round(media_chars, 0)),
            vjust = -0.5, size = 3.5, fontface = "bold") +
  scale_fill_manual(values = CORES_NOTAS) +
  scale_y_continuous(expand = expansion(mult = c(0, 0.12))) +
  labs(
    title    = "Comprimento Médio do Texto por Nota",
    subtitle = "Caracteres médios por review",
    x        = "Nota (estrelas)", y = "Caracteres médios"
  ) +
  theme_minimal(base_size = 13) +
  theme(plot.title = element_text(face="bold"),
        panel.grid.major.x = element_blank())

gridExtra::grid.arrange(p1, p2, ncol = 2)
```

```{r insight1}
cat("💡 Insight: reviews negativos (1★) tendem a ser mais longos —",
    "clientes insatisfeitos explicam mais!\n")
```

---

# Parte 2 — Pré-processamento de Texto

> **Objetivo:** limpar e normalizar os reviews antes de vetorizá-los.
> Cada etapa elimina ruído que prejudicaria a qualidade das features.

##  2 — Função de pré-processamento


```{r p2 r}


# Stopwords em português (union de múltiplas fontes)
STOPWORDS_PT <- union(
  stopwords::stopwords("pt", source = "snowball"),
  stopwords::stopwords("pt", source = "stopwords-iso")
)
# Adicionar stopwords específicas de e-commerce
STOPWORDS_PT <- union(STOPWORDS_PT, c(
  "pra", "pro", "ta", "ja", "tá", "né", "ai", "ah",
  "vc", "vcs", "tbm", "tb", "kk", "kkk", "rsrs"
))

cat(sprintf("Total de stopwords PT carregadas: %d\n", length(STOPWORDS_PT)))

preprocessar <- function(texto) {
  if (is.na(texto) || str_trim(texto) == "") return("")

  # 1. Minúsculas
  texto <- str_to_lower(texto)

  # 2. Remoção de ruído
  texto <- str_remove_all(texto, "https?://\\S+|www\\.\\S+")  # URLs
  texto <- str_remove_all(texto, "\\S+@\\S+")                  # emails
  texto <- str_remove_all(texto, "\\d+")                        # números
  texto <- str_remove_all(texto, "[^\\w\\s]|_")                 # pontuação
  texto <- str_squish(texto)                                     # espaços extras

  # 3. Tokenização
  tokens <- str_split(texto, "\\s+")[[1]]

  # 4. Remove stopwords e tokens curtos (≤2 chars)
  tokens <- tokens[!tokens %in% STOPWORDS_PT & nchar(tokens) > 2]

  # 5. Stemming Snowball (melhor aproximação do RSLP em R)
  tokens <- wordStem(tokens, language = "portuguese")

  paste(tokens, collapse = " ")
}

# Teste
exemplos <- c(
  "Recebi meu PRODUTO muito! Rápido, adorei totalmente :)",
  "Produto péssimo, demorou muito e veio quebrado. Nunca mais compro!",
  "Ótimo! Chegou antes do prazo estipulado."
)

walk(exemplos, ~{
  cat("Original  :", .x, "\n")
  cat("Processado:", preprocessar(.x), "\n\n")
})
```

```{r aplicar_preprocessamento}
# ── Aplicar ao dataset (pode levar 1-2 minutos) ──────────────
cat("Processando reviews...\n")
inicio <- Sys.time()

df_texto <- df_texto |>
  mutate(texto_proc = map_chr(review_comment_message, preprocessar))

# Remover textos vazios após processamento
df_clean <- df_texto |>
  filter(str_trim(texto_proc) != "")

cat(sprintf(
  "Concluído em %.1f segundos\n",
  as.numeric(Sys.time() - inicio, units="secs")
))
cat(sprintf("Reviews válidos após processamento: %s\n",
            format(nrow(df_clean), big.mark=".")))

# Amostra antes/depois
df_clean |>
  sample_n(3, seed = 42) |>
  select(review_score, review_comment_message, texto_proc) |>
  mutate(
    review_comment_message = str_trunc(review_comment_message, 80),
    texto_proc = str_trunc(texto_proc, 80)
  ) |>
  kable(caption = "Amostra: antes e depois do pré-processamento") |>
  kable_styling(bootstrap_options = c("striped","hover"), full_width = TRUE)
```

---

# Parte 3 — Bag of Words

> **Objetivo:** transformar os textos processados em uma matriz
> documento-termo e analisar as palavras mais discriminativas por nota.

##  3 — Matriz BoW


```{r ex3_gabarito}


# a) Construção do Corpus e DocumentTermMatrix (espelho do CountVectorizer)
corpus_bow <- Corpus(VectorSource(df_clean$texto_proc))

dtm_bow <- DocumentTermMatrix(
  corpus_bow,
  control = list(
    minDocFreq = 3,          # min_df=3  — 
    bounds     = list(global = c(3, Inf))
  )
)

# Limitar ao top 5000 termos por frequência (espelho max_features=5000)
freq_total <- colSums(as.matrix(dtm_bow))
top5000    <- names(sort(freq_total, decreasing = TRUE)[1:min(5000, length(freq_total))])
dtm_bow    <- dtm_bow[, top5000]

esparsidade <- (1 - dtm_bow$nrow * dtm_bow$ncol / sum(dtm_bow$nrow) /
                  sum(dtm_bow$ncol)) * 100

cat(sprintf("Shape da matriz BoW: %d documentos × %d tokens\n",
            nrow(dtm_bow), ncol(dtm_bow)))
cat(sprintf("Esparsidade: %.1f%%\n",
            (1 - nnzero(dtm_bow) / (nrow(dtm_bow)*ncol(dtm_bow))) * 100))

# b) Top 15 tokens mais frequentes
freq_bow    <- colSums(as.matrix(dtm_bow))
top15       <- sort(freq_bow, decreasing = TRUE)[1:15]

cat("\nTop 15 tokens mais frequentes:\n")
imap(top15, ~cat(sprintf("  %2d. %-20s %s\n", .y, names(.x), format(.x, big.mark="."))))

# c) Top tokens por nota (1★ e 5★)
df_bow_long <- df_clean |>
  select(review_score, texto_proc) |>
  unnest_tokens(token, texto_proc) |>
  filter(!token %in% STOPWORDS_PT, nchar(token) > 2)

for (nota in c(1, 5)) {
  cat(sprintf("\nTop 10 tokens em reviews de %d★:\n", nota))
  df_bow_long |>
    filter(review_score == nota) |>
    count(token, sort = TRUE) |>
    slice_head(n = 10) |>
    print()
}
```

```{r viz_wordcloud}
# ── WordCloud: 1★ vs 5★ ──────────────────────────────────────
par(mfrow = c(1, 2), mar = c(0, 0, 2, 0))

for (nota in c(1, 5)) {
  cor_principal <- if (nota == 1) "#E8553E" else "#1B2B5E"
  paleta <- if (nota == 1) "Reds" else "Blues"

  freq_nota <- df_bow_long |>
    filter(review_score == nota) |>
    count(token, sort = TRUE) |>
    slice_head(n = 100)

  wordcloud(
    words      = freq_nota$token,
    freq       = freq_nota$n,
    max.words  = 80,
    random.order = FALSE,
    colors     = brewer.pal(8, paleta),
    scale      = c(4, 0.5),
    rot.per    = 0.1
  )
  title(
    main = sprintf("Reviews %s (%d★)", if(nota==1) "Negativos" else "Positivos", nota),
    col.main = cor_principal, cex.main = 1.4
  )
}

par(mfrow = c(1, 1))
```

```{r viz_top_bow}
# ── Barras: top tokens por nota ──────────────────────────────
top_por_nota <- df_bow_long |>
  filter(review_score %in% c(1, 5)) |>
  count(review_score, token, sort = TRUE) |>
  group_by(review_score) |>
  slice_head(n = 15) |>
  ungroup() |>
  mutate(
    review_score = factor(review_score),
    token = reorder_within(token, n, review_score)
  )

ggplot(top_por_nota, aes(x = token, y = n, fill = review_score)) +
  geom_col(show.legend = FALSE) +
  facet_wrap(~review_score, scales = "free_y",
             labeller = as_labeller(c("1"="Reviews 1★", "5"="Reviews 5★"))) +
  scale_x_reordered() +
  scale_fill_manual(values = c("1"="#E8553E", "5"="#1B2B5E")) +
  scale_y_continuous(labels = label_number(big.mark=".")) +
  coord_flip() +
  labs(
    title    = "Top 15 tokens por nota (frequência bruta)",
    subtitle = "Bag of Words — sem ponderação",
    x = NULL, y = "Frequência"
  ) +
  theme_minimal(base_size = 12) +
  theme(plot.title = element_text(face="bold"),
        strip.text = element_text(face="bold", size=13))
```

---

# Parte 4 — TF-IDF

> **Objetivo:** calcular pesos TF-IDF, comparar com BoW e identificar os
> tokens mais discriminativos de cada nota.

```{r ex4_gabarito}

# a) Matriz TF-IDF (espelho do TfidfVectorizer com sublinear_tf)
dtm_tfidf <- weightTfIdf(dtm_bow, normalize = TRUE)

cat(sprintf("Shape TF-IDF: %d × %d\n", nrow(dtm_tfidf), ncol(dtm_tfidf)))

# b) Comparação para 'entrega' (após stemming → 'entreg')
stem_entrega <- wordStem("entrega", language = "portuguese")
cat(sprintf("\nStemma de 'entrega': '%s'\n", stem_entrega))

if (stem_entrega %in% colnames(dtm_bow)) {
  media_bow   <- mean(as.matrix(dtm_bow)[,   stem_entrega])
  media_tfidf <- mean(as.matrix(dtm_tfidf)[, stem_entrega])
  cat(sprintf("  BoW médio   de '%s': %.4f\n", stem_entrega, media_bow))
  cat(sprintf("  TF-IDF médio de '%s': %.4f\n", stem_entrega, media_tfidf))
}

# c) Top tokens por TF-IDF médio por nota
# Precisamos alinhar os índices do DTM com os scores do df_clean
df_clean_idx <- df_clean |> mutate(.row_id = row_number())

tfidf_matrix <- as.matrix(dtm_tfidf)

top_tfidf_por_nota <- map_dfr(c(1, 5), function(nota) {
  idx   <- which(df_clean$review_score == nota)
  medias <- colMeans(tfidf_matrix[idx, , drop = FALSE])
  tibble(
    review_score = nota,
    token  = names(sort(medias, decreasing = TRUE)[1:10]),
    media_tfidf = sort(medias, decreasing = TRUE)[1:10]
  )
})

cat("\n")
for (nota in c(1, 5)) {
  cat(sprintf("Top 10 tokens por TF-IDF médio — %d★:\n", nota))
  top_tfidf_por_nota |>
    filter(review_score == nota) |>
    mutate(rank = row_number()) |>
    select(rank, token, media_tfidf) |>
    print(n = 10)
  cat("\n")
}
```

```{r viz_tfidf}
# ── Visualização: Top TF-IDF por nota ───────────────────────
top_tfidf_por_nota |>
  mutate(
    review_score = factor(review_score),
    token = reorder_within(token, media_tfidf, review_score)
  ) |>
  ggplot(aes(x = token, y = media_tfidf, fill = review_score)) +
  geom_col(show.legend = FALSE, alpha = 0.9) +
  facet_wrap(~review_score, scales = "free",
             labeller = as_labeller(c("1"="Reviews 1★","5"="Reviews 5★"))) +
  scale_x_reordered() +
  scale_fill_manual(values = c("1"="#E8553E","5"="#1B2B5E")) +
  coord_flip() +
  labs(
    title    = "Top 10 tokens por TF-IDF médio por polaridade",
    subtitle = "Tokens mais discriminativos — peso ponderado por raridade no corpus",
    x = NULL, y = "TF-IDF médio"
  ) +
  theme_minimal(base_size = 12) +
  theme(plot.title = element_text(face="bold"),
        strip.text = element_text(face="bold", size=13))
```

```{r comparativo_tfidf_bow}
# ── Comparativo: BoW frequência vs TF-IDF (top 20 tokens globais) ───
top20_tokens <- names(sort(colSums(tfidf_matrix), decreasing=TRUE)[1:20])

tibble(
  token       = top20_tokens,
  freq_bow    = round(colMeans(as.matrix(dtm_bow)[, top20_tokens]), 4),
  media_tfidf = round(colMeans(tfidf_matrix[, top20_tokens]), 4)
) |>
  arrange(desc(media_tfidf)) |>
  kable(
    caption = "Comparativo: BoW (frequência média) vs TF-IDF médio — top 20 tokens",
    col.names = c("Token", "BoW médio", "TF-IDF médio")
  ) |>
  kable_styling(bootstrap_options = c("striped","hover","condensed"),
                full_width = FALSE) |>
  column_spec(3, color = "white",
              background = spec_color(
                tibble(
                  token       = top20_tokens,
                  freq_bow    = round(colMeans(as.matrix(dtm_bow)[, top20_tokens]), 4),
                  media_tfidf = round(colMeans(tfidf_matrix[, top20_tokens]), 4)
                ) |>
                arrange(desc(media_tfidf)) |>
                pull(media_tfidf),
                begin=0.3, end=0.9, option="viridis"
              ))
```

---

# Parte 5 — Classificador Baseline


```{r ex5_gabarito}

# a) Rótulo binário
df_bin <- df_clean |>
  filter(review_score != 3) |>
  mutate(sentimento = factor(
    if_else(review_score >= 4, "positivo", "negativo"),
    levels = c("negativo", "positivo")
  ))

cat(sprintf("Dataset binário: %s reviews\n", format(nrow(df_bin), big.mark=".")))
print(table(df_bin$sentimento))
cat(sprintf("Proporção: %.1f%% positivo / %.1f%% negativo\n",
            mean(df_bin$sentimento=="positivo")*100,
            mean(df_bin$sentimento=="negativo")*100))

# b) Re-vetorizar com os reviews binários
corpus_bin <- Corpus(VectorSource(df_bin$texto_proc))
dtm_bin_raw <- DocumentTermMatrix(
  corpus_bin,
  control = list(minDocFreq = 3, bounds = list(global = c(3, Inf)))
)
dtm_bin <- weightTfIdf(dtm_bin_raw, normalize = TRUE)

# Converter para Matrix esparsa (compatível com glmnet)
X <- sparseMatrix(
  i = dtm_bin$i, j = dtm_bin$j, x = dtm_bin$v,
  dims = c(dtm_bin$nrow, dtm_bin$ncol),
  dimnames = list(NULL, colnames(dtm_bin))
)
y <- df_bin$sentimento

cat(sprintf("\nShape da matriz: %d × %d\n", nrow(X), ncol(X)))

# Split estratificado (espelho train_test_split com stratify)
set.seed(42)
idx_pos <- which(y == "positivo")
idx_neg <- which(y == "negativo")

idx_train <- c(
  sample(idx_pos, size = floor(0.8 * length(idx_pos))),
  sample(idx_neg, size = floor(0.8 * length(idx_neg)))
)
idx_test <- setdiff(seq_len(nrow(X)), idx_train)

X_train <- X[idx_train, ];  y_train <- y[idx_train]
X_test  <- X[idx_test, ];   y_test  <- y[idx_test]

cat(sprintf("Treino: %s | Teste: %s\n",
            format(length(idx_train), big.mark="."),
            format(length(idx_test), big.mark=".")))
```

```{r treino_modelo}
# c) Treinamento — glmnet Logistic Regression (alpha=0 = Ridge, alpha=1 = Lasso)
# Usamos cv.glmnet para selecionar o lambda ótimo automaticamente
set.seed(42)
cat("Treinando modelo (cross-validation)... pode levar ~1-2 min\n")
inicio <- Sys.time()

cv_modelo <- cv.glmnet(
  x        = X_train,
  y        = y_train,
  family   = "binomial",
  alpha    = 0,          # Ridge (equivalente ao default do sklearn C=1.0)
  nfolds   = 5,
  type.measure = "class"
)

cat(sprintf("Concluído em %.1f segundos\n",
            as.numeric(Sys.time() - inicio, units="secs")))
cat(sprintf("Lambda ótimo (1-se): %.6f\n", cv_modelo$lambda.1se))
```

```{r avaliacao}
# d) Avaliação
y_pred_prob <- predict(cv_modelo, newx = X_test,
                       s = "lambda.1se", type = "response")
y_pred      <- factor(
  if_else(as.vector(y_pred_prob) >= 0.5, "positivo", "negativo"),
  levels = c("negativo","positivo")
)

acc <- mean(y_pred == y_test)
cat(sprintf("\nAccuracy: %.2f%%\n\n", acc * 100))

# Relatório detalhado (espelho do classification_report do sklearn)
cm <- confusionMatrix(y_pred, y_test, positive = "positivo")
print(cm)
```

```{r viz_confusion_matrix}
# Visualização da Confusion Matrix
cm_df <- as.data.frame(cm$table)
names(cm_df) <- c("Predito","Real","n")

ggplot(cm_df, aes(x = Predito, y = Real, fill = n)) +
  geom_tile(color = "white", linewidth = 1) +
  geom_text(aes(label = format(n, big.mark=".")),
            size = 8, fontface = "bold", color = "white") +
  scale_fill_gradient(low = "#1B2B5E", high = "#0A8A7A", name = "n") +
  labs(
    title    = sprintf("Confusion Matrix — Accuracy %.1f%%", acc * 100),
    subtitle = "Classificação binária: negativo (1-2★) vs positivo (4-5★)",
    x        = "Predito", y = "Real"
  ) +
  theme_minimal(base_size = 14) +
  theme(
    plot.title  = element_text(face="bold"),
    legend.position = "right",
    axis.text   = element_text(size=12, face="bold"),
    panel.grid  = element_blank()
  )
```

```{r desafio_coeficientes}
# e) DESAFIO — Tokens mais discriminativos (coeficientes do modelo)
coefs <- coef(cv_modelo, s = "lambda.1se")
coefs_df <- tibble(
  token = rownames(coefs)[-1],     # remove intercept
  coef  = as.vector(coefs)[-1]
) |>
  filter(coef != 0) |>
  arrange(desc(abs(coef)))

cat(sprintf("Tokens com coeficiente != 0: %d\n", nrow(coefs_df)))

# Top positivos e negativos
top_pos <- coefs_df |> slice_head(n = 15)
top_neg <- coefs_df |> arrange(coef) |> slice_head(n = 15) |> arrange(desc(abs(coef)))

bind_rows(
  top_neg |> mutate(direcao = "→ NEGATIVO"),
  top_pos |> mutate(direcao = "→ POSITIVO")
) |>
  mutate(
    token = reorder_within(token, coef, direcao)
  ) |>
  ggplot(aes(x = token, y = coef, fill = direcao)) +
  geom_col(show.legend = FALSE, alpha = 0.9) +
  facet_wrap(~direcao, scales = "free") +
  scale_x_reordered() +
  scale_fill_manual(values = c("→ NEGATIVO"="#E8553E","→ POSITIVO"="#1B2B5E")) +
  coord_flip() +
  labs(
    title    = "Tokens com maior impacto na classificação de sentimento",
    subtitle = "Coeficientes da Regressão Logística (glmnet Ridge)",
    x = NULL, y = "Coeficiente"
  ) +
  theme_minimal(base_size = 12) +
  theme(plot.title = element_text(face="bold"),
        strip.text = element_text(face="bold", size=13))

cat("\n💡 Discussão:\n")
cat("  • Coeficientes positivos → o modelo associa esse token com reviews POSITIVOS\n")
cat("  • Coeficientes negativos → o modelo associa esse token com reviews NEGATIVOS\n")
cat("  • Esses coeficientes são interpretáveis — diferente do que veremos com LLMs\n")
cat("  • No Módulo 3 veremos como Transformers entendem negação contextualmente\n")
```

---

# Resumo e Análise de Erros

```{r analise_erros}
# ── Revisão qualitativa dos erros ────────────────────────────
df_teste <- df_bin[idx_test, ] |>
  mutate(
    pred    = y_pred,
    acertou = sentimento == pred
  )

erros <- df_teste |> filter(!acertou)

cat(sprintf("Total de erros no teste: %s (%.1f%%)\n",
            format(nrow(erros), big.mark="."),
            nrow(erros) / nrow(df_teste) * 100))

cat("\nExemplos de erros de classificação:\n\n")
erros |>
  sample_n(min(5, nrow(erros)), replace = FALSE, set.seed = 42) |>
  select(review_score, sentimento, pred, review_comment_message) |>
  mutate(review_comment_message = str_trunc(review_comment_message, 100)) |>
  kable(
    caption = "Amostras de reviews classificados incorretamente",
    col.names = c("Score", "Real", "Predito", "Texto")
  ) |>
  kable_styling(bootstrap_options = c("striped","hover"), full_width = TRUE) |>
  row_spec(which(erros |>
    sample_n(min(5, nrow(erros))) |>
    pull(review_score) <= 2), background = "#FFF0EE") |>
  row_spec(0, bold = TRUE)
```

```{r resumo_final}
# ── Tabela resumo final ───────────────────────────────────────
tibble(
  Métrica                      = c(
    "Reviews com texto",
    "Reviews válidos (pós-processamento)",
    "Vocabulário (max features)",
    "Esparsidade da matriz BoW",
    "Accuracy (TF-IDF + Ridge LR)",
    "Precision — positivo",
    "Recall — positivo",
    "F1-Score — positivo"
  ),
  Valor = c(
    format(nrow(df_texto), big.mark="."),
    format(nrow(df_clean), big.mark="."),
    format(ncol(dtm_bin), big.mark="."),
    sprintf("%.1f%%", (1 - nnzero(X) / (nrow(X)*ncol(X)))*100),
    sprintf("%.2f%%", acc*100),
    sprintf("%.3f", cm$byClass["Pos Pred Value"]),
    sprintf("%.3f", cm$byClass["Sensitivity"]),
    sprintf("%.3f", cm$byClass["F1"])
  )
) |>
  kable(caption = "Resumo de resultados — Módulo 1") |>
  kable_styling(bootstrap_options = c("striped","hover","condensed"),
                full_width = FALSE) |>
  row_spec(5:8, bold = TRUE, background = "#EEF2FF")
```

---

*Prof. Gabriel Antunes | Data Science Analytics | Módulo 1 de 4*
