---
title: "Módulo 2 — Representações Vetoriais"
subtitle: "SVD · Word2Vec · NILC · Comparativo — versão R"
author: "Prof. Gabriel Antunes | Data Science Analytics"
date: "`r Sys.Date()`"
output:
  html_document:
    theme: flatly
    highlight: tango
    toc: true
    toc_float: true
    toc_depth: 3
    number_sections: true
    df_print: paged
---

```{r setup, include=FALSE}
knitr::opts_chunk$set(echo=TRUE, warning=FALSE, message=FALSE,
                      fig.width=12, fig.height=6, dpi=150)
```
install.packages("rlang", type = "source")
install.packages("ggrepel", type = "source")
# Instalação e Bibliotecas

```{r install, eval=FALSE}
install.packages(c(
  "tidyverse",  "tm",        "SnowballC",  "stopwords",
  "irlba",      "Matrix",    "glmnet",     "caret",
  "word2vec",   "httr2",     "jsonlite",   "ggrepel",
  "pheatmap",   "gridExtra", "reticulate", "knitr", "kableExtra"
))
# Para carregar safetensors do NILC:
# pip install safetensors  (no terminal Python)
```

```{r libs}
suppressPackageStartupMessages({
  library(tidyverse)
  library(tm)
  library(SnowballC)
  library(stopwords)
  library(irlba)
  library(Matrix)
  library(glmnet)
  library(caret)
  library(word2vec)
  library(httr2)
  library(jsonlite)
  library(ggrepel)
  library(pheatmap)
  library(gridExtra)
  library(knitr)
  library(kableExtra)
})

CORES <- c("1"="#E8553E","2"="#F59E0B","3"="#6B7280","4"="#0A8A7A","5"="#1B2B5E")
cat("Bibliotecas carregadas!\n")
```

---

# Setup — Pré-processamento (idêntico ao Módulo 1)

```{r setup_dados}
# ── Carregar dataset ──────────────────────────────────────────
library(readr)
df <- read_csv("C:/Users/GCA/OneDrive/Documentos/PC75/Aulas/Aula 2026/ASN Text/códigos/olist_order_reviews_dataset.csv", show_col_types=FALSE)

df_texto <- df |>
  filter(!is.na(review_comment_message),
         str_trim(review_comment_message) != "")

# ── Pré-processamento (idêntico ao Módulo 1) ──────────────────
STOPWORDS_PT <- union(
  stopwords::stopwords("pt", source="snowball"),
  stopwords::stopwords("pt", source="stopwords-iso")
) |> c("pra","pro","ta","ja","né","ai","ah","vc","vcs","tbm","tb","kk","kkk")

preprocessar <- function(texto) {
  if (is.na(texto) || str_trim(texto) == "") return("")
  texto <- str_to_lower(texto)
  texto <- str_remove_all(texto, "https?://\\S+|www\\.\\S+|\\S+@\\S+")
  texto <- str_remove_all(texto, "\\d+")
  texto <- str_remove_all(texto, "[^\\w\\s]|_")
  tokens <- str_split(str_squish(texto), "\\s+")[[1]]
  tokens <- tokens[!tokens %in% STOPWORDS_PT & nchar(tokens) > 2]
  paste(wordStem(tokens, language="portuguese"), collapse=" ")
}

cat("Processando reviews...\n")
t0 <- proc.time()["elapsed"]
df_texto <- df_texto |>
  mutate(texto_proc = map_chr(review_comment_message, preprocessar))
df_clean <- df_texto |> filter(nchar(texto_proc) > 0)
cat(sprintf("Concluído em %.1fs | Reviews válidos: %s\n",
            proc.time()["elapsed"]-t0, format(nrow(df_clean), big.mark=".")))

# ── Dataset binário (sem nota 3) ─────────────────────────────
df_bin <- df_clean |>
  filter(review_score != 3) |>
  mutate(sentimento = factor(
    if_else(review_score >= 4, "positivo", "negativo"),
    levels = c("negativo","positivo")
  ))
cat(sprintf("Dataset binário: %s | %s\n",
            format(nrow(df_bin),big.mark="."),
            paste(names(table(df_bin$sentimento)),
                  table(df_bin$sentimento), sep="=", collapse=", ")))
```

```{r split}
# ── Split treino/teste (fixo para todos os experimentos) ──────
X_raw <- df_bin$texto_proc
y     <- df_bin$sentimento

set.seed(42)
idx_tr <- caret::createDataPartition(y, p=0.8, list=FALSE)[,1]
X_train_raw <- X_raw[ idx_tr]; X_test_raw <- X_raw[-idx_tr]
y_train     <- y[idx_tr];      y_test     <- y[-idx_tr]

resultados <- list()
cat(sprintf("Treino: %s | Teste: %s\n",
            format(length(X_train_raw),big.mark="."),
            format(length(X_test_raw), big.mark=".")))
```

---

# Parte 1 — Entendendo o SVD: Exemplo Simplificado

```{r svd_exemplo_frases}
# ── Declarar frases para exemplo simplificado ─────────────────
# Equivalente ao código Python das células 08-13
a1 <- "O senado aprovou a nova lei hoje"
a2 <- "os cachorros estao brincando la fora"
a3 <- "Adoro cachorros gatos e qualquer outro animal"
a4 <- "O Presidente esta reunido com o senado"
a5 <- "O presidente da camara esta reunido com os governadores"
a6 <- "Os cachorros da dri e muito lindo"

dfex <- tibble(documents = c(a1,a2,a3,a4,a5,a6))
dfex <- dfex |> mutate(texto_proc = map_chr(documents, preprocessar))
print(dfex)
```

```{r svd_tfidf_ex}
# ── TF-IDF do exemplo (equivale ao vectorizer Python) ─────────
corpus_ex    <- Corpus(VectorSource(dfex$texto_proc))
dtm_ex       <- DocumentTermMatrix(corpus_ex, control=list(weighting=weightTf))
tfidf_ex     <- weightTfIdf(dtm_ex, normalize=FALSE)  # smooth_idf=True equiv
dictionary_ex <- colnames(as.matrix(tfidf_ex))

cat("Vocabulário do exemplo:\n")
print(dictionary_ex)
```

```{r svd_fit_ex}
# ── SVD com k=2 (equivale ao TruncatedSVD n_components=2) ────
bow_matrix <- as.matrix(tfidf_ex)
svd_ex     <- irlba(bow_matrix, nv=2)

# Scores dos documentos nos 2 tópicos
# Equivale a: lsa = svd_model.fit_transform(bow)
lsa <- svd_ex$u %*% diag(svd_ex$d)
colnames(lsa) <- c("topic_1","topic_2")
```

```{r svd_topicos_ex}
# ── Ver a presença de texto por Tópico ───────────────────────
# Equivale ao topic_encoded_dfex Python
topic_encoded_dfex <- as_tibble(lsa) |>
  mutate(texto_proc = dfex$texto_proc)
print(topic_encoded_dfex[, c("texto_proc","topic_1","topic_2")])
```

```{r svd_encoding_matrix}
# ── Ver a importância de Token por tópico ─────────────────────
# Equivale ao encoding_matrix Python
encoding_matrix <- as.data.frame(t(svd_ex$v))
colnames(encoding_matrix) <- dictionary_ex
rownames(encoding_matrix) <- c("topic_1","topic_2")
print(t(encoding_matrix))
```

```{r svd_scatter_ex}
# ── Visualização 2D dos documentos ───────────────────────────
ggplot(topic_encoded_dfex, aes(topic_1, topic_2,
       label=str_trunc(texto_proc,28))) +
  geom_point(color="#7C3AED", size=4, alpha=0.8) +
  ggrepel::geom_label_repel(size=3, fill="white", color="#1B2B5E",
                             max.overlaps=20) +
  labs(title="Espaço SVD 2D — exemplo com 6 frases",
       subtitle="Documentos sobre política vs animais se separam naturalmente",
       x="Componente SVD 1 (tópico 1)",
       y="Componente SVD 2 (tópico 2)") +
  theme_minimal(base_size=12) +
  theme(plot.title=element_text(face="bold"))
```

---

# Parte 2 — Pipeline TF-IDF → SVD/LSA na Olist

## TF-IDF baseline e SVD k=400

```{r baseline_e_svd}
f1_weighted <- function(y_true, y_pred) {
  classes <- levels(as.factor(y_true))
  f1s <- sapply(classes, function(cls) {
    tp <- sum(y_pred == cls & y_true == cls)
    fp <- sum(y_pred == cls & y_true != cls)
    fn <- sum(y_pred != cls & y_true == cls)
    prec <- if(tp+fp == 0) 0 else tp/(tp+fp)
    rec  <- if(tp+fn == 0) 0 else tp/(tp+fn)
    if(prec+rec == 0) 0 else 2*prec*rec/(prec+rec)
  })
  # Ponderado pelo suporte (proporção de cada classe)
  pesos <- table(y_true)[classes] / length(y_true)
  sum(f1s * pesos)
}
# Equivale às células 18 do Python (BASELINE + SVD pipeline)
resultados <- list()

# ─── Construir matrizes TF-IDF ──────────────────────────────
corpus_tr  <- Corpus(VectorSource(X_train_raw))
corpus_te  <- Corpus(VectorSource(X_test_raw))
dtm_tr     <- DocumentTermMatrix(corpus_tr,
                control=list(minDocFreq=3, bounds=list(global=c(3,Inf))))
dtm_te     <- DocumentTermMatrix(corpus_te,
                control=list(dictionary=Terms(dtm_tr)))
tfidf_tr   <- weightTfIdf(dtm_tr, normalize=TRUE)
tfidf_te   <- weightTfIdf(
  DocumentTermMatrix(corpus_te, control=list(dictionary=Terms(dtm_tr))),
  normalize=TRUE)

X_tr_sp <- sparseMatrix(i=tfidf_tr$i, j=tfidf_tr$j, x=tfidf_tr$v,
                         dims=c(nrow(tfidf_tr), ncol(tfidf_tr)))
X_te_sp <- sparseMatrix(i=tfidf_te$i, j=tfidf_te$j, x=tfidf_te$v,
                         dims=c(nrow(tfidf_te), ncol(tfidf_te)))

cat(sprintf("TF-IDF treino: %d docs x %d termos | Esparsidade: %.1f%%\n",
            nrow(X_tr_sp), ncol(X_tr_sp),
            (1-nnzero(X_tr_sp)/(nrow(X_tr_sp)*ncol(X_tr_sp)))*100))

# ─── BASELINE: TF-IDF + LogReg ───────────────────────────────
set.seed(42); t0 <- proc.time()["elapsed"]
cv_tf <- cv.glmnet(X_tr_sp, y_train, family="binomial", alpha=0, nfolds=5)
yp_tf <- predict(cv_tf, X_te_sp, s="lambda.1se", type="class")[,1]
t_tf  <- proc.time()["elapsed"] - t0
acc_tf <- mean(yp_tf == as.character(y_test))
f1_tf  <- f1_weighted(y_test, yp_tf)
resultados[["TF-IDF"]] <- list(acc=acc_tf, f1=f1_tf, tempo_s=t_tf)
cat(sprintf("TF-IDF  Acc=%.2f%%  F1=%.4f  Tempo=%.1fs\n", acc_tf*100, f1_tf, t_tf))

# ─── SVD/LSA k=400 + LogReg ──────────────────────────────────
cat("Aplicando SVD k=400 (irlba)...\n")
t0 <- proc.time()["elapsed"]
svd400 <- irlba(X_tr_sp, nv=400)
X_tr_svd <- svd400$u %*% diag(svd400$d)
X_te_svd <- as.matrix(X_te_sp) %*% svd400$v

# Normalizar L2 (equivale ao Normalizer do sklearn)
nr <- sqrt(rowSums(X_tr_svd^2)); nr[nr==0]<-1; X_tr_svd_n <- X_tr_svd/nr
nt <- sqrt(rowSums(X_te_svd^2)); nt[nt==0]<-1; X_te_svd_n <- X_te_svd/nt

set.seed(42)
cv_svd <- cv.glmnet(X_tr_svd_n, y_train, family="binomial", alpha=0)
yp_svd <- predict(cv_svd, X_te_svd_n, s="lambda.1se", type="class")[,1]
t_svd  <- proc.time()["elapsed"] - t0
acc_svd <- mean(yp_svd == as.character(y_test))
f1_svd  <- f1_weighted(y_test, yp_tf)
resultados[["SVD k=400"]] <- list(acc=acc_svd, f1=f1_svd, tempo_s=t_svd)
cat(sprintf("SVD k=400  Acc=%.2f%%  F1=%.4f  Tempo=%.1fs\n",
            acc_svd*100, f1_svd, t_svd))
cat(sprintf("\nDimensionalidade TF-IDF: %d | SVD: 400\n", ncol(X_tr_sp)))
```

## Componentes Latentes do SVD — Top Tokens (Parte 2)

```{r componentes_svd} 
library(tidytext) 
vocab <- Terms(dtm_tr)
cores_comp <- c("#7C3AED","#0A8A7A","#E8553E","#F59E0B","#0891B2","#059669")

plots_list <- map(1:6, function(ci) {
  vetor   <- svd400$v[, ci]
  top_pos <- order(vetor, decreasing=TRUE)[1:10]
  top_neg <- order(vetor)[1:10]
  idx_all <- c(top_pos, top_neg)
  tibble(token=vocab[idx_all], peso=vetor[idx_all], comp=ci)
})
df_comp <- bind_rows(plots_list)

ggplot(df_comp, aes(x=reorder_within(token, peso, comp),
                     y=peso, fill=peso>0)) +
  geom_col(show.legend=FALSE) +
  scale_x_reordered() +
  scale_fill_manual(values=c("TRUE"="#0A8A7A","FALSE"="#E5E7EB")) +
  facet_wrap(~paste("Componente", comp), scales="free", ncol=3) +
  coord_flip() +
  labs(title="Componentes latentes SVD — top tokens por peso",
       x=NULL, y="Peso") +
  theme_minimal(base_size=9) +
  theme(plot.title=element_text(face="bold"))
```

```{r scatter_2d}
# Projeção 2D (SVD k=2 para visualização)
svd2d   <- irlba(X_tr_sp, nv=2)
X_2d    <- as.matrix(X_te_sp[1:2000,]) %*% svd2d$v
y_2d    <- as.character(y_test[1:2000])

tibble(dim1=X_2d[,1], dim2=X_2d[,2], sentimento=y_2d) |>
  ggplot(aes(dim1, dim2, color=sentimento)) +
  geom_point(alpha=0.3, size=1.5) +
  scale_color_manual(values=c("negativo"="#E8553E","positivo"="#1B2B5E")) +
  labs(title="Espaço latente SVD 2D — Olist reviews",
       subtitle="Componente 1 vs Componente 2",
       x="Componente SVD 1", y="Componente SVD 2", color="Sentimento") +
  theme_minimal(base_size=12) +
  theme(plot.title=element_text(face="bold"))
```

## Variância Explicada por Número de Componentes SVD

```{r variancia_explicada}
# Equivale à célula 20 do Python — mesma lista de k testados
n_comp <- c(4,10,15,20,50,100,150,200,250,300,350,400,450,
            500,550,600,650,700,750,800,850,900,1000,1200,1500)
explained <- numeric(length(n_comp))

cat("Calculando variância explicada para cada k...\n\n")
t0 <- proc.time()["elapsed"]
for (i in seq_along(n_comp)) {
  k <- min(n_comp[i], ncol(X_tr_sp)-1L)
  s <- irlba(X_tr_sp, nv=k)
  # Variância explicada = soma dos quadrados dos valores singulares / ||X||_F^2
  var_ex <- sum(s$d^2) / sum(X_tr_sp^2)
  explained[i] <- var_ex
  cat(sprintf("  Número de componentes = %5d | Variância explicada = %6.2f%%\n",
              n_comp[i], var_ex*100))
}
cat(sprintf("\nConcluído em %.1fs\n", proc.time()["elapsed"]-t0))
```

```{r variancia_plot}
df_var  <- tibble(k=n_comp, var=explained*100)
ganho   <- c(df_var$var[1], diff(df_var$var))

# Gráfico 1: curva completa
p1 <- ggplot(df_var, aes(k, var)) +
  geom_line(color="#7C3AED", linewidth=2) +
  geom_point(color="#7C3AED", size=3, shape=21, fill="white", stroke=2) +
  geom_hline(yintercept=c(70,80,90),
             linetype="dashed",
             color=c("#E8553E","#F59E0B","#059669"),
             alpha=0.7) +
  annotate("text", x=max(n_comp)*0.7, y=c(72,82,92),
           label=c("70%","80%","90%"),
           color=c("#E8553E","#F59E0B","#059669"), size=3.5) +
  labs(title="Variância Explicada vs Número de Componentes\n(Olist — TF-IDF 8k termos)",
       x="Número de Componentes SVD (k)",
       y="Variância Explicada Acumulada (%)") +
  theme_minimal(base_size=11) +
  theme(plot.title=element_text(face="bold"))

# Gráfico 2: ganho marginal
df_ganho <- tibble(k=factor(n_comp), ganho=ganho,
                   cat=case_when(ganho>2~"alto",ganho>0.5~"moderado",TRUE~"marginal"))

p2 <- ggplot(df_ganho, aes(k, ganho, fill=cat)) +
  geom_col(show.legend=TRUE) +
  scale_fill_manual(values=c("alto"="#7C3AED","moderado"="#0A8A7A",
                              "marginal"="#E8ECF0"), name="Ganho") +
  labs(title="Ganho Marginal de Variância por k",
       x="k", y="Ganho (pp)") +
  theme_minimal(base_size=11) +
  theme(plot.title=element_text(face="bold"),
        axis.text.x=element_text(angle=45, hjust=1, size=7))

grid.arrange(p1, p2, ncol=2,
  top="Análise de Variância Explicada — TruncatedSVD na Olist")
```

```{r variancia_tabela}
# Tabela resumo
limiares  <- c(70,80,90)
atingidos <- logical(3)
df_tabela <- tibble(k=n_comp, var=round(explained*100,2),
                    ganho=round(ganho,2)) |>
  mutate(recomendacao = map_chr(seq_len(n()), function(i) {
    recs <- character(0)
    for (j in seq_along(limiares))
      if (!atingidos[j] && var[i] >= limiares[j]) {
        atingidos[j] <<- TRUE
        recs <- c(recs, paste0(limiares[j],"% atingido"))
      }
    if (k[i] == 400) recs <- c(recs, "usar no classificador")
    paste(recs, collapse=" | ")
  }))

df_tabela |>
  rename(`k`=k, `Var. Exp. (%)`=var, `Ganho (pp)`=ganho,
         `Recomendação`=recomendacao) |>
  kable(caption="k vs Variância Explicada") |>
  kable_styling(bootstrap_options=c("striped","hover","condensed"),
                full_width=FALSE) |>
  row_spec(which(df_tabela$k==400), bold=TRUE, background="#FEF3C7")
```

---

# Parte 3 — Word2Vec: Treinando no Corpus Olist

```{r w2v_treino}
# Equivale à célula 22 do Python
corpus_tokens <- df_clean$texto_proc
cat(sprintf("Corpus: %s documentos\n", format(length(corpus_tokens),big.mark=".")))
cat(sprintf("Exemplo: %s\n",
            paste(head(strsplit(corpus_tokens[42]," ")[[1]],10),collapse=" ")))

# Treinar CBOW (sg=0 em Python)
cat("\nTreinando Word2Vec CBOW...\n"); t0 <- proc.time()["elapsed"]
w2v_cbow <- word2vec(x=corpus_tokens, type="cbow", dim=100,
                      window=5L, min_count=3L, iter=10L,
                      threads=4L, seed=42L)
cat(sprintf("CBOW concluído em %.1fs | Vocab: %s\n",
            proc.time()["elapsed"]-t0,
            format(nrow(as.matrix(w2v_cbow)),big.mark=".")))

# Treinar Skip-gram (sg=1 em Python)
cat("Treinando Word2Vec Skip-gram...\n"); t0 <- proc.time()["elapsed"]
w2v_sg <- word2vec(x=corpus_tokens, type="skip-gram", dim=100,
                    window=5L, min_count=3L, iter=10L,
                    threads=4L, seed=42L)
cat(sprintf("Skip-gram concluído em %.1fs\n", proc.time()["elapsed"]-t0))

emb_cbow <- as.matrix(w2v_cbow)
emb_sg   <- as.matrix(w2v_sg)
```

```{r w2v_similares}
# Equivale à célula 23 do Python — palavras similares CBOW vs Skip-gram
palavras_alvo <- c("entreg","ruim","otim","praz")

plots_sim <- map(palavras_alvo, function(palavra) {
  dados <- map_dfr(c("CBOW","Skip-gram"), function(nome) {
    mdl <- if(nome=="CBOW") w2v_cbow else w2v_sg
    emb <- if(nome=="CBOW") emb_cbow else emb_sg
    if (!palavra %in% rownames(emb)) return(tibble())
    sim <- predict(mdl, palavra, type="nearest", top_n=6L)
    tibble(modelo=nome, token=sim$term2, similaridade=sim$similarity)
  })
  if (nrow(dados)==0) return(NULL)
  ggplot(dados, aes(x=reorder(token,similaridade),
                     y=similaridade, fill=modelo)) +
    geom_col(position="dodge", alpha=0.85) +
    scale_fill_manual(values=c("CBOW"="#7C3AED","Skip-gram"="#0A8A7A")) +
    coord_flip() +
    labs(title=sprintf('Similares a "%s"', palavra),
         x=NULL, y="Similaridade", fill=NULL) +
    theme_minimal(base_size=9) +
    theme(legend.position="bottom")
})
plots_sim <- Filter(Negate(is.null), plots_sim)
if (length(plots_sim)>0)
  do.call(grid.arrange, c(plots_sim, ncol=length(plots_sim),
    top="Word2Vec Olist — palavras mais similares (CBOW vs Skip-gram)"))
```

```{r w2v_analogias}
# Equivale à célula 24 do Python — analogias vetoriais
analogias <- list(
  list(pos=c("otim","entreg"), neg=c("ruim"),  desc="otim - ruim + entreg = ?"),
  list(pos=c("rapid","produt"), neg=c("lent"), desc="rapid - lent + produt = ?")
)
cat("=== Analogias vetoriais (Word2Vec CBOW Olist) ===\n")
for (a in analogias) {
  tryCatch({
    vp <- emb_cbow[rownames(emb_cbow) %in% a$pos,,drop=FALSE]
    vn <- emb_cbow[rownames(emb_cbow) %in% a$neg,,drop=FALSE]
    if (nrow(vp)==0 || nrow(vn)==0) stop("token fora do vocab")
    q  <- colMeans(vp) - colMeans(vn)
    q  <- q / sqrt(sum(q^2))
    s  <- (emb_cbow %*% q) / sqrt(rowSums(emb_cbow^2))
    top <- tibble(token=rownames(emb_cbow), sim=as.numeric(s)) |>
      filter(!token %in% c(a$pos,a$neg)) |>
      arrange(desc(sim)) |> head(5)
    cat(sprintf("\n%s\n", a$desc))
    for (j in 1:nrow(top))
      cat(sprintf("  -> %-20s %.4f\n", top$token[j], top$sim[j]))
  }, error=function(e) cat(sprintf("\n%s -> erro: %s\n", a$desc, e$message)))
}
```

```{r w2v_mean_pooling}
# Equivale à célula 25 do Python — mean pooling + classificador
mean_pooling <- function(texto, emb, dim=100L) {
  toks <- str_split(texto,"\\s+")[[1]]
  vecs <- emb[rownames(emb) %in% toks,,drop=FALSE]
  if (nrow(vecs)==0) return(rep(0, dim))
  colMeans(vecs)
}

cat("Gerando embeddings (mean pooling W2V CBOW Olist)...\n")
t0 <- proc.time()["elapsed"]
X_tr_w2v <- t(vapply(X_train_raw, mean_pooling, numeric(100L), emb=emb_cbow))
X_te_w2v <- t(vapply(X_test_raw,  mean_pooling, numeric(100L), emb=emb_cbow))
cat(sprintf("Concluído em %.1fs | Shape: %s\n",
            proc.time()["elapsed"]-t0,
            paste(dim(X_tr_w2v),collapse=" x ")))

set.seed(42); t0 <- proc.time()["elapsed"]
cv_w2v <- cv.glmnet(X_tr_w2v, y_train, family="binomial", alpha=0)
yp_w2v <- predict(cv_w2v, X_te_w2v, s="lambda.1se", type="class")[,1]
t_w2v  <- proc.time()["elapsed"] - t0
acc_w2v <- mean(yp_w2v==as.character(y_test))
f1_w2v  <- caret::F1_Score(y_test, factor(yp_w2v,levels=levels(y_test)), positive="positivo")
resultados[["W2V Olist CBOW"]] <- list(acc=acc_w2v, f1=f1_w2v, tempo_s=t_w2v)
cat(sprintf("W2V Olist CBOW  Acc=%.2f%%\n", acc_w2v*100))
```

---

# Parte 4 — NILC CBOW 300d via HuggingFace

```{r nilc_download}
# Equivale às células 28-29 do Python
# Download via HuggingFace Hub (hf_hub_download em Python)
HF_TOKEN <- Sys.getenv("HF_TOKEN")
REPO_ID  <- "nilc-nlp/word2vec-cbow-300d"

baixar_hf <- function(repo, filename, token=HF_TOKEN) {
  url   <- sprintf("https://huggingface.co/%s/resolve/main/%s", repo, filename)
  cache <- file.path(path.expand("~"),".cache","huggingface",
                     gsub("/","-",repo))
  dest  <- file.path(cache, filename)
  if (!file.exists(dest)) {
    dir.create(cache, showWarnings=FALSE, recursive=TRUE)
    req <- request(url)
    if (nchar(token)>0) req <- req_headers(req, Authorization=paste("Bearer",token))
    cat(sprintf("Baixando %s (~360 MB na 1a execucao — proximas usam cache)...\n", filename))
    req |> req_progress() |> req_perform(path=dest)
  } else {
    cat(sprintf("Cache: %s\n", dest))
  }
  dest
}

cat(sprintf("Baixando modelo %s...\n", REPO_ID))
t0 <- proc.time()["elapsed"]
emb_path   <- baixar_hf(REPO_ID, "embeddings.safetensors")
vocab_path <- baixar_hf(REPO_ID, "vocab.txt")
cat(sprintf("Download concluido em %.1fs\n", proc.time()["elapsed"]-t0))
```

```{r nilc_load}
# Carregar vocabulário
nilc_vocab <- readLines(vocab_path, encoding="UTF-8")

# Carregar embeddings via reticulate + safetensors Python
# (não existe safetensors nativo em R)
if (!requireNamespace("reticulate", quietly=TRUE))
  stop("Instale reticulate: install.packages('reticulate')\ne safetensors: pip install safetensors")

reticulate::py_run_string(sprintf("
from safetensors.numpy import load_file
data = load_file('%s')
nilc_vecs = data['embeddings'].astype('float32')
", gsub("\\\\", "/", emb_path)))

nilc_vectors <- reticulate::py$nilc_vecs

cat(sprintf("Vocab: %s palavras | Dim: %d | Memória: %d MB\n",
            format(length(nilc_vocab), big.mark="."),
            ncol(nilc_vectors),
            as.integer(length(nilc_vectors)*4/1024^2)))
```

```{r nilc_wrapper}
# Classe NilcEmbeddings — equivale à classe Python das células 28-29
# Todos os métodos: __contains__, __getitem__, similarity, most_similar, analogy

nilc_word2idx <- setNames(seq_along(nilc_vocab)-1L, nilc_vocab)
NILC_DIM      <- ncol(nilc_vectors)

# Pré-normalizar (cosine via dot product)
norms_n        <- sqrt(rowSums(nilc_vectors^2)); norms_n[norms_n==0] <- 1
nilc_norm      <- nilc_vectors / norms_n

# __contains__
nilc_contains <- function(palavra) palavra %in% names(nilc_word2idx)

# __getitem__
nilc_get <- function(palavra) {
  if (!nilc_contains(palavra)) stop(sprintf("'%s' nao esta no vocabulario NILC", palavra))
  nilc_vectors[nilc_word2idx[[palavra]]+1L, ]
}

# similarity
nilc_similarity <- function(w1, w2) {
  for (w in c(w1,w2)) if (!nilc_contains(w)) stop(sprintf("'%s' nao esta no vocab", w))
  sum(nilc_norm[nilc_word2idx[[w1]]+1L,] * nilc_norm[nilc_word2idx[[w2]]+1L,])
}

# most_similar (aceita positive= e negative= como no Python)
nilc_most_similar <- function(positive, negative=character(0), topn=10L) {
  excluir <- c(positive, negative)
  q <- rep(0, NILC_DIM)
  for (w in positive) {
    if (!nilc_contains(w)) stop(sprintf("'%s' nao encontrada", w))
    q <- q + nilc_norm[nilc_word2idx[[w]]+1L,]
  }
  for (w in negative) {
    if (!nilc_contains(w)) stop(sprintf("'%s' nao encontrada", w))
    q <- q - nilc_norm[nilc_word2idx[[w]]+1L,]
  }
  nq <- sqrt(sum(q^2)); if(nq>0) q <- q/nq
  sims <- nilc_norm %*% q
  tibble(palavra=nilc_vocab[order(sims,decreasing=TRUE)],
         sim=as.numeric(sims[order(sims,decreasing=TRUE)])) |>
    filter(!palavra %in% excluir) |>
    head(topn)
}

cat(sprintf("Wrapper NILC pronto! | %s palavras | dim=%d\n",
            format(length(nilc_vocab),big.mark="."), NILC_DIM))
cat(sprintf("'entrega' no vocab? %s\n", nilc_contains("entrega")))
cat(sprintf("'xablau'  no vocab? %s\n", nilc_contains("xablau")))
cat(sprintf("sim(entrega, produto) = %.4f\n", nilc_similarity("entrega","produto")))
```

```{r nilc_similares}
# Equivale à célula 30 do Python
cat(strrep("=",55),"\n")
cat("Palavras mais similares - NILC CBOW 300d\n")
cat(strrep("=",55),"\n")

palavras_alvo_nilc <- c("entrega","produto","pessimo","otimo","defeito")
for (palavra in palavras_alvo_nilc) {
  if (!nilc_contains(palavra)) {
    cat(sprintf("\n[%s] fora do vocabulario NILC\n", palavra)); next
  }
  sim <- nilc_most_similar(palavra, topn=8L)
  cat(sprintf("\nMais similares a '%s':\n", palavra))
  for (j in 1:nrow(sim))
    cat(sprintf("  %-22s %.4f  %s\n", sim$palavra[j], sim$sim[j],
                paste(rep("|", round(sim$sim[j]*20)), collapse="")))
}
```

```{r nilc_analogias}
# Equivale à célula 31 do Python — analogias NILC
cat("\n",strrep("=",55),"\n",sep="")
cat("Analogias vetoriais - NILC CBOW 300d\n")
cat(strrep("=",55),"\n")

analogias_nilc <- list(
  list(pos=c("rei","mulher"),    neg="homem",     desc="rei - homem + mulher"),
  list(pos=c("produto","ruim"),  neg="bom",        desc="produto - bom + ruim"),
  list(pos=c("brasil","ingles"), neg="portugues",  desc="brasil - portugues + ingles"),
  list(pos=c("entrega","rapida"), neg="lenta",     desc="entrega - lenta + rapida")
)
for (a in analogias_nilc) {
  tryCatch({
    res <- nilc_most_similar(a$pos, a$neg, topn=5L)
    cat(sprintf("\n%s =\n", a$desc))
    for (j in 1:nrow(res))
      cat(sprintf("  -> %-25s %.4f\n", res$palavra[j], res$sim[j]))
  }, error=function(e) cat(sprintf("\n%s -> erro: %s\n", a$desc, e$message)))
}
```

```{r nilc_heatmap}
# Equivale à célula 32 do Python — heatmap de similaridade
palavras_h <- c("entrega","produto","qualidade","preco",
                 "defeito","atraso","otimo","pessimo")
palavras_h <- palavras_h[sapply(palavras_h, nilc_contains)]
n <- length(palavras_h)

if (n > 1) {
  mat <- matrix(0, n, n, dimnames=list(palavras_h,palavras_h))
  for (i in 1:n) for (j in 1:n)
    mat[i,j] <- nilc_similarity(palavras_h[i], palavras_h[j])
  pheatmap(mat,
           color=colorRampPalette(c("#E8553E","white","#059669"))(100),
           breaks=seq(-0.1,1,length.out=101),
           display_numbers=TRUE, number_format="%.2f",
           fontsize_number=9, cluster_rows=FALSE, cluster_cols=FALSE,
           main="Similaridade entre palavras — NILC CBOW 300d")
}
```

```{r nilc_extras}
# Equivale às células 33-37 do Python — chamadas adicionais de most_similar

cat("=== wv_nilc.most_similar('china') ===\n")
tryCatch(print(nilc_most_similar("china", topn=10L)),
         error=function(e) cat(e$message,"\n"))

cat("\n=== wv_nilc.most_similar(positive=['brasil','argentina']) ===\n")
tryCatch(print(nilc_most_similar(c("brasil","argentina"), topn=5L)),
         error=function(e) cat(e$message,"\n"))

cat("\n=== wv_nilc.most_similar(positive=['médico']) ===\n")
tryCatch(print(nilc_most_similar("medico", topn=5L)),
         error=function(e) cat(e$message,"\n"))

cat("\n=== wv_nilc.most_similar(positive=['rei','rainha'], negative=['homem']) ===\n")
tryCatch(print(nilc_most_similar(c("rei","rainha"), neg="homem", topn=5L)),
         error=function(e) cat(e$message,"\n"))
```

```{r nilc_classificador}
# Equivale à célula 38 do Python — cobertura + mean pooling + classificador
STOPS_SEM_STEM <- union(stopwords::stopwords("pt","snowball"),
                         stopwords::stopwords("pt","stopwords-iso"))

tokenizar_sem_stem <- function(texto) {
  if (is.na(texto)) return(character(0))
  texto <- str_to_lower(texto)
  texto <- str_remove_all(texto, "https?://\\S+|\\S+@\\S+|\\d+|[^\\w\\s]|_")
  tokens <- str_split(str_squish(texto), "\\s+")[[1]]
  tokens[!tokens %in% STOPS_SEM_STEM & nchar(tokens)>2]
}

# Cobertura
cat("Calculando cobertura NILC (amostra 5000 reviews)...\n")
t0 <- proc.time()["elapsed"]
set.seed(42)
sample_cob <- sample(df_bin$review_comment_message, min(5000,nrow(df_bin)))
toks_cob   <- map(sample_cob, tokenizar_sem_stem)
n_in  <- sum(map_int(toks_cob, ~sum(.x %in% names(nilc_word2idx))))
n_tot <- sum(map_int(toks_cob, length))
cat(sprintf("Concluído em %.1fs\n", proc.time()["elapsed"]-t0))
cat(strrep("-",55),"\n")
cat(sprintf("  Sem stemming   %s tokens unicos  %.1f%% de cobertura NILC\n",
            format(length(unique(unlist(toks_cob))),big.mark="."),
            n_in/n_tot*100))

# Mean pooling NILC
mean_pooling_nilc <- function(texto) {
  toks <- tokenizar_sem_stem(texto)
  idx  <- which(toks %in% names(nilc_word2idx))
  if (length(idx)==0) return(rep(0, NILC_DIM))
  colMeans(nilc_vectors[sapply(toks[idx], function(w) nilc_word2idx[[w]]+1L),,
                          drop=FALSE])
}

cat("Gerando embeddings NILC (mean pooling)...\n")
t0 <- proc.time()["elapsed"]
X_tr_nilc <- t(vapply(df_bin$review_comment_message[1:length(X_train_raw)],
                       mean_pooling_nilc, numeric(NILC_DIM)))
X_te_nilc <- t(vapply(df_bin$review_comment_message[(length(X_train_raw)+1):
                                                     (length(X_train_raw)+length(X_test_raw))],
                       mean_pooling_nilc, numeric(NILC_DIM)))
cat(sprintf("Concluído em %.1fs | Shape: %s\n",
            proc.time()["elapsed"]-t0, paste(dim(X_tr_nilc),collapse=" x ")))

set.seed(42); t0 <- proc.time()["elapsed"]
cv_nilc <- cv.glmnet(X_tr_nilc, y_train, family="binomial", alpha=0)
yp_nilc <- predict(cv_nilc, X_te_nilc, s="lambda.1se", type="class")[,1]
t_nilc  <- proc.time()["elapsed"] - t0
acc_nilc <- mean(yp_nilc==as.character(y_test))
f1_nilc  <- caret::F1_Score(y_test, factor(yp_nilc,levels=levels(y_test)), positive="positivo")
resultados[["NILC CBOW 300d"]] <- list(acc=acc_nilc, f1=f1_nilc, tempo_s=t_nilc)
cat(sprintf("NILC CBOW 300d  Acc=%.2f%%  F1=%.4f  Tempo=%.1fs\n",
            acc_nilc*100, f1_nilc, t_nilc))
```

---

# Parte 5 — Comparativo Final: TF-IDF vs SVD vs Word2Vec

```{r comparativo_final}
# Equivale à célula 40 do Python
cat(strrep("=",62),"\n")
cat(sprintf("%-22s %10s %10s %10s\n","Método","Accuracy","F1","Tempo(s)"))
cat(strrep("-",62),"\n")
for (nome in names(resultados)) {
  res <- resultados[[nome]]
  cat(sprintf("%-22s %9.2f%% %10.4f %9.1fs\n",
              nome, res$acc*100, res$f1, res$tempo_s))
}
cat(strrep("=",62),"\n")

df_res <- map_dfr(names(resultados), ~
  tibble(Método=.x,
         `Acc (%)`=round(resultados[[.x]]$acc*100,2),
         F1=round(resultados[[.x]]$f1,4),
         `Tempo (s)`=round(resultados[[.x]]$tempo_s,1)))

df_res |>
  kable(caption="Comparativo M2: TF-IDF vs SVD vs Word2Vec vs NILC") |>
  kable_styling(bootstrap_options=c("striped","hover","condensed"),
                full_width=FALSE) |>
  row_spec(which.max(df_res$`Acc (%)`), bold=TRUE, background="#D1FAE5")
```

```{r comparativo_plot}
df_res |>
  pivot_longer(c(`Acc (%)`, F1), names_to="Métrica", values_to="Valor") |>
  mutate(Método=fct_reorder(Método, Valor)) |>
  ggplot(aes(Método, Valor,
             fill=factor(Método, levels=unique(df_res$Método)))) +
  geom_col(show.legend=FALSE, alpha=0.9) +
  geom_text(aes(label=round(Valor,2)), hjust=-0.1, size=3.5) +
  facet_wrap(~Métrica, scales="free_x") +
  scale_fill_manual(
    values=setNames(c("#0A8A7A","#7C3AED","#E8553E","#F59E0B","#059669"),
                    unique(df_res$Método))) +
  coord_flip() +
  labs(title="Comparativo Final — Módulo 2",
       subtitle="TF-IDF vs SVD vs Word2Vec vs NILC",
       x=NULL, y="Valor") +
  theme_minimal(base_size=12) +
  theme(plot.title=element_text(face="bold"))
```

---

# Tabela de Equivalências Python ↔ R

```{r equiv}
tibble(
  Operação=c("pd.read_csv","TfidfVectorizer","TruncatedSVD(k)",
             "Normalizer","LogisticRegression","accuracy_score","f1_score",
             "Word2Vec(sg=0)","Word2Vec(sg=1)","mean pooling",
             "hf_hub_download","safetensors.load_file","np.linalg.norm"),
  Python=c("pd.read_csv('file.csv')","TfidfVectorizer(max_features=8000,min_df=3)",
            "TruncatedSVD(n_components=k)","Normalizer(copy=False)",
            "LogisticRegression(C=1)","accuracy_score(y,yp)","f1_score(...,'weighted')",
            "Word2Vec(sg=0,vector_size=100)","Word2Vec(sg=1,vector_size=100)",
            "np.mean(vecs,axis=0)","hf_hub_download(repo_id,filename)",
            "safetensors.numpy.load_file(path)","np.linalg.norm(v,axis=1)"),
  R=c("read_csv('file.csv')","tm::weightTfIdf(DocumentTermMatrix(...))",
       "irlba::irlba(X, nv=k)","X / sqrt(rowSums(X^2))",
       "glmnet::cv.glmnet(alpha=0,family='binomial')",
       "mean(y_pred == y_true)","caret::F1_Score(y_true,y_pred)",
       "word2vec::word2vec(type='cbow')","word2vec::word2vec(type='skip-gram')",
       "colMeans(emb[tokens,])","httr2::request(url) |> req_perform(path=dest)",
       "reticulate: from safetensors.numpy import load_file",
       "sqrt(rowSums(v^2))")
) |>
  kable(caption="Python vs R — Módulo 2") |>
  kable_styling(bootstrap_options=c("striped","hover"), full_width=TRUE) |>
  column_spec(2, monospace=TRUE, background="#EEF2FF") |>
  column_spec(3, monospace=TRUE, background="#DCFCE7")
```

---

*Prof. Gabriel Antunes | Data Science Analytics | Módulo 2 — versão R*
